【裁判字號】    90,判,1131
【裁判日期】    900622
【裁判案由】    新型專利舉發
【裁判全文】
最  高  行  政  法  院  判  決                    九十年度判字第一一三一號
    原      告  甲○○
    被      告  經濟部智慧財產局（承受原經濟部中央標準局業務）
    代  表  人  陳明邦
右當事人間因新型專利舉發事件，原告不服行政院中華民國八十八年十月三十日台八
十八訴字第三九九六七號再訴願決定，提起行政訴訟。本院判決如左：
    主  文
原告之訴駁回。
訴訟費用由原告負擔。
    事  實
緣原告於八十三年三月十四日以其「新奇玩具袋」向被告申請新型專利，經被告編為
第00000000號審查，准予專利，於公告期滿審查確定後，發給新型第一二○
一二二號專利證書。嗣訴外人程振武以本案有違專利法第九十七條及第九十八條規定
，檢具日本昭00－00000號專利案（以下稱引證一）公告、明細書及部分中譯
本暨美國第0000000號專利案（以下稱引證二）公告及部分中譯本等，對之提
出舉發。案經被告審查，為「本案舉發成立，應撤銷其專利權。」之審定，發給八十
七年十二月十九日台專（判）○二○三一字第一四六五一五號專利舉發審定書。原告
不服，循序提起一再訴願，遞遭決定駁回，遂提起行政訴訟。茲摘兩造訴辯意旨如
次：
原告起訴意旨略謂：一、按新型專利所應用之手段縱令在原理上並非前所未有之創新
，而係習用技術，若其空間型態上係屬創新，並能產生某一新作用或增進該物品某種
功效時，即符合新型專利之要件，為行政法院六十八年度判字第四九九號所揭示。次
據專利法第九十八條第二項之規定，新型係運用申請前既有之技術或知識，而為熟習
該項技術者所能輕易完成且未能增進功效時，雖無同條第一項所列情事，仍不得申請
取得新型專利。二、查系爭案為將酸性及鹼性兩種化學藥劑分別隔離成不混合狀態，
而裝置於一可密閉之塑膠造形體內，再將該造形體洩氣封塞於設有斷續裂縫線之袋體
內，藉捶擊或擠壓袋體促使造形體內之酸、鹼化學藥劑得以混合產生中和作用，致生
成氣體而使造形體膨脹，當膨脹至一定大小，則會撐破袋體之裂縫線，由袋體冒出，
以予人以新奇、趣味及驚奇之效果。雖酸、鹼化學藥劑混合生成氣體而使造形體膨脹
，乃為習知之物品與技術，而系爭案創作之重點乃在於該造形體外設有斷續裂縫線之
袋體，其是否確能提升新奇、趣味及驚奇之效果？及形成完整、經濟、簡易之包裝與
防止偷窺之作用？三、被告判定系爭案應撤銷專利權之引證資料，其一為日本昭00
－00000號專利案及前案於美國申請之第0000000號專利案，而該引證與
系爭案不同點，為於造形體外設有具開口之袋體。由於其袋體上具開口，易於由該開
口探知袋體內之造形體，而此產品主要係販售給小朋友、青少年使用，其新奇、趣味
及驚奇之效果自然會打折扣。另引證案袋體之開口太小，由於袋體上並不具易於撕裂
之斷續裂縫線，造形體易有不易撐裂塑膠開口而冒出之故障情事發生，袋體之開口太
大，造形體會有未使用即掉造出之顧慮，再加上偷窺與好奇心使然之撕扯，引證案之
包裝豈能保持完整而實用？是以系爭案能否產生某一新作用或增進該物品某種功效，
理當極易分明與清楚。四、又前開引證案核准至今，並未見其產品於市面上銷售，而
系爭案產品透過及邇實業股份有限公司近幾年大量銷至日本與美國販售，亦且未見引
證案專利權人主張侵犯其專利權事。揆諸前開說明及實物測試顯見系爭案確有增進功
效。五、綜上所述，由於系爭案雖為應用習知之技術，但能產生某一新作用或增進該
物品某種功效，而引證案亦無法證明有與系爭案相同之構造，而係不確定之推斷，是
以系爭案並無違反專利法第九十八條第二項之規定，原處分及一再訴願決定，認事用
法顯有違誤，請判決將之一併撤銷等語。
被告答辯意旨略謂：一、按「稱新型者謂對物品之形狀、構造或裝置之創造或改良」
固為專利法第九十七條所明定；惟凡可供產業利用之新型，係「運用申請前既有之技
術或知識，而為熟習該項技術者所能輕易完成且未能增進功效時者．．．」，仍不得
依本法申請取得新型專利，復為同法第九十八條第二項所明定。查本案引證之日本昭
00－00000號及其美國申請之第0000000號專利案，由引證一明細書第
五頁第三行揭示「割狀開口部」，即為袋體設有割成裂痕狀之開口部，而由
引證據二申請專利範圍第一項第十三行揭示「 the inner  bladder to rupture the
outer bldder and continue to expand 」，即為內層造形袋體撐破外層袋體，該等
引證案皆述明該袋體開口部並非呈分開狀態，因此原告所訴引證案可供打開易於探知
袋體內之造形體及開口太大、太小之缺失皆非實據。引證一割成裂痕狀之開口部，並
非呈分開狀態之開口部，開口部未撕開前不可能由開口看出內裝何物，此種割有裂痕
之開口部，可使內層造形體輕易自袋體內撐破開口跳出，系爭專利於該造形體外設有
斷續裂縫線之袋體構造，並無增進之功效。是以系爭專利顯係運用申請前既有之技術
或知識，而為熟習該項技術者所能輕易完成且未能增進功效者，參照首段說明，系爭
專利自已違反專利法第九十八條第二項之規定，原告之訴為無理由，請判決駁回等語
。
    理  由
依專利法第九十八條第二項規定，新型係運用申請前既有之技術或知識，而為熟習該
項技術者所能輕易完成且未能增進功效時，雖無同條第一項所列情事，仍不得申請取
得新型專利。非謂物品之空間形態一有不同，即得稱為新型而申請取得專利。本件原
告於八十三年三月十四日以其「新奇玩具袋」係將酸、鹼性兩種化學藥劑分別隔離在
密閉之塑膠造形體內，塑膠造形體洩氣封塞於設有斷續裂縫線之紙或塑膠袋體內，藉
捶擊或擠壓袋體，使造形體內之隔離破壞，酸、鹼性化學藥劑混合產生中和作用，致
生氣體使造形體膨脹至一定大小時，造形體可撐破袋體之裂縫線，由袋體內冒出，產
生新奇、趣味及驚奇之效果等情，向被告申請新型專利，經編為第00000000
號審查，准予專利，於公告期滿審查確定後，發給新型第一二○一二二號專利證書。
嗣案外人程振武以本案有違專利法第九十七條及九十八條規定，檢具日本昭00－0
0000號專利案（即引證一）公告、明細書及部分中譯本暨美國第0000000
號專利案（即引證二）公告及部分中譯本等，對之提出舉發。被告以引證一、二係同
一申請人在日本、美國申請之同一專利案，二者內容大致相同，引證一、二將兩種化
學藥劑隔離裝填於具造形之內層囊體內，內層囊體再裝於具有破裂狀線開口之外層收
納體，當外力施打時，兩種化學藥劑混合產生氣體，使內層囊體之造形物膨脹，將外
層收納體撐破跳出，產生令人驚奇之效果。本案將造形體包覆於袋體內，造形體內設
隔離層，將酸、鹹化學藥劑分隔，藉外力使兩種化學藥劑混合產生氣體，造形體充氣
膨脹而撐破袋體跳出之技術及功效，已見於引證一、二，本案顯為習知技術、知識之
一般施行，而為熟習該項技術者所能輕易完成且未能增進功效。所稱引證一、二之兩
種化學藥劑分別以收納袋包覆，須破壞兩層才能混合，其外層袋之開口未接合，致內
部造形體外露，本案與引證一、二之構造、功效不同云云，以引證一、二亦係以單一
袋體包覆分隔之兩種藥劑，引證二申請專利範圍第一項僅說明外層袋體因內層造形袋
體膨脹而撐破，並未明確指稱其外層袋為連續開口或斷續接縫開口，況斷續接縫裂線
仍為包覆體習用之開口結構。乃依專利法第九十八條第二項規定，為「本案舉發成立
，應撤銷其專利權」之審定。原告不服，循序提起行政訴訟，主張本案與引證一、二
之目的、構造及功效不同，引證一、二事先即知為恐龍充氣體，不具新奇感，本案袋
中為何物則不可知，且每個造形體不同，可增進趣味及驚喜之娛樂效果，引人產生新
奇感及好奇心云云。然查，引證一未指定自囊中膨脹露出之玩具僅限於恐龍一種，內
裝玩具亦可有多種變化，其效果與本案所稱袋中為何物不可知之情形有同等功效，本
案不具新奇感之特殊功效。引證一為使內部的東西容易跑出來，收納體適當位置設有
呈斷續裂痕狀之開口部；引證二玩具本體外也以一易破之外包裝包覆，外包裝上也設
有經過處理之折線，當手掌朝向外包裝拍打，可使玩具本體輕易沖破外包裝袋，所稱
經過處理之折線，其功用與斷續裂痕狀之折線相同；本案之袋體設有斷續裂痕狀折線
並非首創。又引證一明細書第五頁第三行揭示割狀開口部，即割成裂痕狀之
開口部，而非呈分開狀態之開口部，開口部未撕開前，不可能由開口看出內裝何物，
此種割有裂痕之開口部，可使玩具輕易自袋體內撐破開口部跳出，本案斷續線構造，
並無增進之功效。此有臺灣手工藝工業推廣中心出具之專利舉發訴願及再訴願審查意
見回函存經濟部訴願卷可資參證。查該推廣中心乃國內有關手工藝工業之權威機構，
其審查意見分析詳盡，見解客觀，應足堪採據。至所舉被告（）台專（判）○五○
一七字第一○六○四八號專利異議審定書，其異議證據與本案舉發證據不同；（）
智專（七）○二○一五字第一一三六八四號、（）台專（判）○五○二六字第一二
三一五四號及（）台專（判）○五○一六字第一三六九○二號等專利異議審定書，
就第00000000號「腕、臂訓練器」、第00000000號「逆滲透純水機
之節水裝置」、第00000000號「汽車空氣濾清器結構改良」新型專利案有無
違反專利法規定之認定，衡屬另案，自不得執為原告有利之論據。茲原告復訴稱本案
創作重點在於該造形體外設有斷續裂縫線之袋體，被告判斷本案之引證資料與本案不
同點，乃造形體外設有具開口之袋體，引證案由於袋體具有開口、易於探知袋體內之
造形體，新奇、趣味及驚奇效果自然會打折，又引證案之開口太小，造形體易有不易
撐開塑膠開口而冒出之故障情事發生；袋體開口太大，造形體會有未使用即掉出之顧
慮，加上偷窺與好奇心使然之撕扯，引證案之包裝豈能保持完整而實用，本案能否產
生某一新作用或增進該物品某種功效，極易分明，被告以不確定之引證撤銷原告之專
利權，顯有違誤云云。惟查引證一明細書第五頁第三行揭示「割狀開口部」
，即為袋體設有割成裂痕狀之開口部，而由引證據二申請專利範圍第一項第十三行揭
示「the inner bladder to rupture the outer bldder and continue to expand」
，即為內層造形袋體撐破外層袋體，該等引證案皆述明該袋體開口部並非呈分開狀態
，原告所訴引證案可供打開易於探知袋體內之造形體及開口太大、太小之缺失皆非實
據。引證一割成裂痕狀之開口部，並非呈分開狀態之開口部，開口部未撕開前不可能
由開口看出內裝何物，此種割有裂痕之開口部，可使內層造形體輕易自袋體內撐破開
口跳出，系爭專利於該造形體外設有斷續裂縫線之袋體構造，並無增進之功效。是以
系爭專利顯係運用申請前既有之技術或知識，而為熟習該項技術者所能輕易完成且未
能增進功效者，參照首揭說明，系爭專利已違反專利法第九十八條第二項之規定。被
告因而為「本案舉發成立，應撤銷其專利權」之審定，並無不合，一再訴願決定，遞
予維持，亦無違誤。原告起訴論旨，難謂有理，應予駁回。
據上論結，本件原告之訴為無理由，爰依行政訴訟法施行法第二條、行政訴訟法第九
十八條第三項前段，判決如主文。
中    華    民    國     九十        年      六      月     二十二      日
                    最 高 行 政 法 院  第 三 庭
                                審 判 長 法  官      曾  隆  興
                                         法  官      吳  錦  龍
                                         法  官      徐  樹  海
                                         法  官      鄭  淑  貞
                                         法  官      林  家  惠
右  正  本  證  明  與  原  本  無  異
                                         法院書記官  陳  盛  信
中    華    民    國     九十        年      六      月     二十六      日


司法院資訊處製作；財團法人民間司法改革基金會備份。
